【裁判字號】    92,交抗,425
【裁判日期】    920430
【裁判案由】    違反道路交通管理處罰條例
【裁判全文】
臺灣高等法院交通事件裁定                        九十二年度交抗字第四二五號
    抗  告  人
    即受處分人  建明汽車客運股份有限公司
    法定代理人  甲○○
右抗告人因違反道路交通管理處罰條例案件，不服臺灣臺北地方法院，中華民國九十
二年三月三十一日所為裁定（九十一年度交聲字第一二六八號），提起抗告，本院裁
定如左：
    主  文
抗告駁回
    理  由
一、按汽車駕駛人駕駛執照吊扣期間駕駛大客車，汽車所有人及駕駛人各處新台幣（
    下同）四萬元以上八萬元以下罰鍰，並當場禁止該汽車駕駛人繼續駕駛及扣留其
    車輛牌照，並吊扣其汽車牌照三個月；汽車所有人如已善盡查證駕駛人駕駛資格
    之注意，或縱加以相當之注意而仍不免發生違規者，汽車所有人不受本條之處罰
    ，道路交通管理處罰條例第二十一條之一第一項第七款、第三項、第四項分別定
    有明文。再違反道路交通管理處罰條例之行為人，未依規定自動繳納罰鍰或未依
    規定到案聽候裁決，處罰機關固得依違反道路交通管理事件統一裁罰基準及處理
    細則第四十四條第一項之規定依該處理細則附件之統一裁罰基準表，對行為人逕
    行裁決，惟該條項規定乃必以行為人經合法收受舉發違反道路交通管理事件通知
    單（以下稱舉發通知單）後，無正當理由未依該舉發通知單上所載應到案日期為
    罰鍰之繳納或到案聽候裁決時，方有適用，易言之，如於訴訟上無從證明行為人
    已合法收受舉發通知單之送達，即難認行為人係故意不在應到案日期前到案，而
    可由處罰機關依前揭道路交通管理事件統一裁罰基準及處理細則第四十四條第一
    項之規定對行為人逕行裁決。
二、本件原處分機關認抗告人即受處分人之受僱人甘克忠於民國九十年七月十八日下
    午六時四十分許，駕駛受處分人所有之車號ＡＧ─四二七號營業大客車，在台北
    市○○路○段十七號前因未緊靠道路右側停車，遭台北市政府警察局大同分局建
    成派出所警員謝作人上前盤查，發現甘克忠斯時駕駛執照因他案遭吊扣，謝作人
    乃於同年月二十一日對受處分人依道路交通管理處罰條例第二十一條之一第七款
    規定逕行掣單舉發，因受處分人未依限到案，原處分機關乃依前開規定（漏引同
    法第三項）於九十一年八月十五日逕行從重裁處受處分人罰鍰八萬元，並吊扣汽
    車牌照三個月。
三、受處分人異議及抗告意旨略以：受處分人均不否認甘克忠於九十年七月十八日駕
    駛抗告人所有前開車號營業大客車，確具「在駕駛執照吊扣期間駕車」之違規事
    由，核與卷內交通部公路總局高雄區監理所九十一年十月九日（九一）高監營字
    第九一四三四二三號函載：「：：：有關甘克忠先生被舉發酒測超過標準值駕車
    違規案（單號Ｚ00000000）查於九十年四月二十五日到案接受本所裁罰
    窗口裁處執行吊扣駕駛執照至九十一年一月二十四日止：：」情節相符，惟辯稱
    ：抗告人未曾收受舉發通知單，並非故意不依限到案，不應受最高額罰鍰之裁罰
    ；於錄用甘克忠時已查明其領有職業大客車駕照，並已盡一切努力查驗駕駛人之
    持照情形，然若駕駛人刻意隱瞞，伊縱加以相當注意仍不免違規，是以依現行道
    路交通管理處罰條例第二十一條之一第四項規定，伊應不受同法第二十一條之一
    第一項第七款、第三項之處罰云云。並抗告人抗告並以：「機器腳踏車」、「自
    用小客車」及「營業大客車」之駕駛執照，顏色格式相同，外觀上均十分相似，
    使抗告人不易分辯。抗告人遭駕駛人甘克忠刻意隱瞞，已盡注意而仍不免發生違
    規，抗告人已善盡查證之注意，既無故意亦無未必故意。而法院仍予裁罰，為此
    聲明不服。
四、經查：
(一)本件舉發通知單上載明應到案日期為九十年十月二十一日，該舉發通知單，係由
    台北市政府交通警察大隊於同年十月五日在台北民權郵局以一六五六二四號掛號
    函件交寄，於同年月八日妥投，有台灣北區郵政管理局九十一年十月二十三日支
    九一字第三七二００三一一四號函附卷可按。而該掛號郵件係寄至高雄縣鳳山市
    ，由甘克忠以受僱人名義收受，亦有前開覆函檢附之收據足憑。按處理違反道路
    交通管理事件，有關文書送達之程序，依行政程序法之規定，為違反道路交通管
    理事件統一裁罰基準及處理細則第五條所明定，是以舉發通知單之送達，應向受
    處分人之代表人或管理人為之，並應送達至受處分人之事務所或營業所（行政程
    序法第六十九條第二項、第七十二條第二項參照）。而甘克忠於原審調查時到庭
    證稱：九十年十月份其已不在受處分人公司任職，但曾收受本件舉發通知單，收
    件地址為其住所地即高雄縣鳳山市○○○街一四九巷四八號；其已忘記有無將本
    件舉發通知單交予受處分人，也不記得是否曾通知受處分人其代收本件舉發通知
    單等語明確（原法院九十二年一月二十三日訊問筆錄參照），又受處分人之公司
    地址為台北縣中和市○○路五０二號，營業處所為台北市○○路五三四號四樓，
    有經濟部公司登記資料查詢表及受處人自書之異議狀可佐。本件舉發通知單既未
    ，該舉發通知單顯然未於應到案日期前合法送達予受處分人。而如前所述，違反
    道路交通管理處罰條例之行為人，未依規定自動繳納罰鍰或未依規定到案聽候裁
    決，處罰機關固得依違反道路交通管理事件統一裁罰基準及處理細則第四十四條
    第一項之規定依該處理細則附件之統一裁罰基準表，對行為人逕行裁決，惟該條
    項規定乃必以行為人經合法收受舉發通知單後，無正當理由未依該舉發通知單上
    所載應到案日期為罰鍰之繳納或到案聽候裁決時，方有適用，易言之，如行為人
    未能合法收受舉發通知單之送達，並於合法收受送達前因故知悉此案而已到案申
    訴，自不能認受處分人係已經合法收受舉發通知單，並且故意不依限到案，而從
    重逕行裁決。是以受處分人辯稱原處分機關不應對伊處以最高額罰鍰等語，洵為
    有據，堪予採取。
(二)至受處分人辯稱依現行道路交通管理處罰條例第二十一條之一第四項規定，本件
    應不罰一節。
  1.道路交通管理處罰條例第二十一條之一係於九十年一月十七日修正增訂，明定聯
    結車、大客車、大貨車之駕駛人有該條文第一項各款揭示之違規情節時，同時對
    駕駛人及汽車所有人處以罰鍰，並吊扣汽車牌照，該條文於同年六月一日起施行
    ，斯時僅有三項。嗣該條文於九十一年七月三日增訂第四項「汽車所有人如已善
    盡查證駕駛人駕駛執照資格之注意，或縱加以相當之注意而仍不免發生違規者，
    汽車所有人不受本條之處罰」，並自同年九月一日起施行。此修正前後之法律顯
    有不同，應認係屬法律之變更。依學者所認，行政罰在法律之適用上應有刑法第
    二條第一項「行為後法律有變更者，適用裁判時之法律。但裁判前之法律有利於
    行為人者，適用最有利於行為人之法律。」及稅捐稽徵法第四十八條之三「納稅
    義務人違反本法或稅法之規定，適用裁處時之法律。但裁處前之法律有利於納稅
    義務人者，適用最有利於納稅義務人之法律。」規定所揭示之「從新從輕」原則
    之類推適用（陳清秀著【依法行政與法律的適用】一文，收錄於翁岳生編【行政
    法】一書，第一七六頁至第一七九頁，八十七年三月版）。而比較新舊法之結果
    ，現行道路交通管理處罰條例第二十一條之一第四項對於汽車所有人之處罰，增
    否不罰，應視伊是否符合新法「已善盡查證駕駛人駕駛執照資格之注意」、「或
    縱加以相當之注意而仍不免發生違規」之要件。
  2.查受處分人自稱：於錄用駕駛人前會查明其是否領有職業大客車駕駛執照，且駕
    駛人經錄用後，交給各站分配路線及車輛，原則上駕駛人會開固定的車，每次出
    車時，各站之站管人員會檢查駕駛人之行、駕照及強制汽車責任險之保險卡，檢
    查完畢後會在駕駛人的行車憑單蓋章確認，因此駕駛人之駕駛執照是否遭吊銷，
    公司一定會知道，如果在出車前的查核駕駛人無法出示駕駛執照，就不會出車等
    語（原法院九十二年一月二十三日訊問筆錄參照），並提出甘克忠之人事資料、
    駕駛員履歷表等件為證，堪認受處分人於錄用甘克忠駕駛該公司所有之營業大客
    車前，確已善盡查證甘克忠是否領有職業大客車駕駛執照資格之注意云云。惟甘
    克忠證稱：受僱於受處分人公司之駕駛人在出車前，公司會派專人查核駕駛人的
    駕駛執照，有駕駛執照才能出車，在其駕駛執照遭吊扣之期間內，出車前公司仍
    有查核駕駛執照，但其出示機車駕照瓜代，可能是查核人員沒有仔細看，所以其
    有通過檢查，仍然正常出車等語（原法院九十二年一月二十三日訊問筆錄參照）
    。可知受處分人雖於該公司駕駛人出車前派站管人員查核駕駛人持照狀況，然本
    件該公司駕駛人甘克忠在駕駛執照遭吊扣期間出車，若該公司站管人員善盡檢查
    之責，應可輕易發現其駕駛執照已遭吊扣，然因查核人員之疏怠，未能及時發現
    甘克忠之駕駛執照業遭吊扣之事實，仍任令其正常出車，受處分人公司查核駕駛
    人之持照措施，顯然並未確實執行，而難認已達「縱加以相當注意仍不免發生違
    規」之要件。且查，受處分人係經營大客車為業務，自應詳知各種汽車均有不同
    的駕駛執照，駕駛執照記載內容既明顯不同，且已經甘克忠提出駕駛執照，自應
    就內容予以審核，即可避免有違規情事發生。受處分人自承係因核發駕駛駕駛執
    照之款式相似所致，顯係亦自承未對駕駛執照之內容加以審核。受處分人明知駕
    駛執照內容因汽車不同而有多種，而對駕駛執照之內容未加審核，顯未善盡注意
    查證駕駛人駕駛執照之責，自係不能認已達「縱加以相當注意仍不免發生違規」
    。受處分人歸咎核發駕駛執照之款式相似所致云云，所辯不足採信。準此，受處
    分人辯稱依現行道路交通管理處罰條例第二十一條之一第四項規定，伊得不受同
    法條第一項第七款、第三項之處罰云云，自不足採。
五、綜上所述，甘克忠在前揭時、地駕駛受處分人所有之車號ＡＧ─四二七號營業大
    客車，確具「在駕駛執照吊扣期間駕車」之違規情節，從而原處分機關依道路交
    通管理處罰條例第二十一條之一第一項第七款之規定（另漏引同法條第三項），
    從重逕行裁處受處分人罰鍰八萬元及吊扣汽車牌照三個月，固非無見。惟如前所
    述，受處分人並非故意不依限到案，原處分機關認受處分人係故意不依限到案，
    而依道路交通管理事件統一裁罰基準及處理細則第四十四條第一項之規定對受處
    分人逕行裁決，自難認為允當。原法院同此認定，並將原處分撤銷，仍以甘克忠
    駕駛受處分人所有前揭車號汽車，有違反道路交通管理處罰條例第二十一條之一
    第一項第七款規定之行為，且受處分人非故意不依限到案，依該條項、第三項及
    違反道路交通管理事件統一裁罰基準表之規定，從輕裁處受處分人罰鍰六萬元，
    並吊扣其汽車牌照三個月。經核均無不合。受處分人抗告所指各節，既不足採已
    如前述，其抗告自無理由，應予駁回。
據上論結，應依道路交通管理處罰條例第八十九條、刑事訴訟法第四百十二條，裁定
如主文。
中      華      民      國    九十二    年      四      月      三十   日
                              臺灣高等法院交通法庭
                                  審判長法  官  溫  耀  源
                                        法  官  吳      燦
                                        法  官  何  菁  莪
右正本證明與原本無異。
不得再抗告。
                                        書記官  陳  菊  珍
中      華      民      國    九十二    年      五      月      七      日


司法院資訊處製作；財團法人民間司法改革基金會備份。
